【裁判字號】    97,親,12
【裁判日期】    970715
【裁判案由】    確認非親生子女
【裁判全文】
臺灣彰化地方法院民事判決                97年度親字第12號
原      告  甲○○
                      7號
被      告  丙○○○
                      醫院)
特別代理人  陳端輝
上列當事人間否認婚生子女事件，本院於民國九十六年七月五日
言詞辯論終結，判決如下：
    主  文
確認原告甲○○（民國○○○年○月○○日生，身分證統一編號
：Ｚ000000000號）與被告丙○○○之親子關係不存在。
訴訟費用新臺幣仟元由被告負擔。
    事實及理由
一、原告起訴主張略以：原告與戶籍謄本上登記之生父江敏黨（
    已歿）及生母即被告丙○○○實際上並無血緣關係。據同居
    之伯父、母等長輩告知被告丙○○○與其夫江敏黨婚後未曾
    生育子女，原告非江敏黨及被告丙○○○所親生，而係江敏
    黨向第三人抱養，再謊報為婚生子女，惟因被告丙○○○患
    有精神病，不知如何照顧原告，江敏黨乃委託其兄江敏津及
    兄嫂乙○○○代為扶養原告。嗣江敏黨於七十七年間病故，
    被告丙○○○亦因罹患精神疾病先後至彰化明德醫院、台北
    宏慈精神病院等各處療養，現則居住於玉里鎮榮民醫院，至
    今已有二十多年。原告為確認身分，乃於九十七年初進行親
    子鑑定，證實與被告丙○○○間無血緣關係，因戶籍登記上
    之父母與實情不符，爰提起本件訴訟等語。並聲明如主文所
    示。
二、被告特別代理人（與江敏黨為姻親關係）則以：對原告主張
    之前開事實均不爭執。並聲明：同意原告之訴。
三、原告主張之事實，業據其提出戶籍謄本，及柯滄銘婦產科血
    緣鑑定報告書為證。觀諸血緣鑑定報告書結論記載：「根據
    以上分析結果，可以排除丙○○○與甲○○之親子血緣關係
    」等語。復據證人乙○○○到庭證稱略以：原告與被告丙○
    ○○非親生母子，是原告父親江敏黨從外面抱回來，因為被
    告丙○○○精神有問題，所以要我幫忙扶養。後來江敏黨過
    世，原告就一直與我同住到現在等語（本院九十七年七月一
    日言詞辯論筆錄參照）。又被告特別代理人陳端輝為江敏黨
    之姻親，對於原告身世亦有耳聞，其對於原告主張之事實均
    不爭執。綜上所述，原告主張其與被告丙○○○無血緣關係
    乙情，應值採信。
四、按民法第一千零六十三條第一項規定妻在婚姻關係存續中受
    胎而生之子女，推定為夫之婚生子女，係以該子女係由妻分
    娩為前提；如該子女非妻所生，自不受婚生子女之推定。故
    同法條第二項乃規定，受婚生推定之子女，如夫妻之一方能
    證明妻非自夫受胎者，得於知悉子女出生之日起，一年內提
    起否認之訴，即係以否認之訴，否認該由妻所生之子女為夫
    之婚生子女。倘妻並無分娩之事實，僅於戶籍資料上登載為
    該夫妻之婚生子女，則權利義務受影響之第三人提起確認該
    親子關係不存在，應屬一般確認之訴，而非民法第一千零六
    十三條第二項所定之否認子女之訴，自無民事訴訟法第五百
    九十條第一項、第二項規定之適用（最高法院九十年度臺上
    字第一九七五號判決著有明文）。次按父子、母子身分關係
    之存在，係持續而非成為過去，非本人親生而係向第三人抱
    養，且向戶政機關謊報本人親生後，如其身分復經本人所否
    認者，得就父子、母子身分關係提起確認親子關係存在或不
    存在之訴（最高法院六十二年度第三次民庭庭推總會決議亦
    著有明文）。又按確認親子關係存否之訴，雖以事實上血緣
    為基礎，惟係以法律上之父母子女地位是否存在為訴訟標的
    ，並非純然就事實為確認，故倘有確認之利益，非不得提起
    確認之訴。再因虛偽之出生登記，為更正戶籍上之記載，依
    修正前戶籍法（按戶籍法已於九十七年五月二十八日修正公
    布）第二十四條及內政部頒布之戶籍登記錯誤申請更正處理
    要點第四點之規定，向戶政事務所申請更正登記時，須憑法
    院判決書、裁定書、認證書及檢察署處分書等始得辦理。本
    件戶籍登記將被告虛偽登記為原告之母，已如前述，是因戶
    籍之錯誤登記，致雙方間原有之親子關係所生之扶養、繼承
    等私法上權利存否不明確，此等法律關係有無即有不安之狀
    態，而此不安之狀態得以確認判決除去，自得認本訴有確認
    利益。復參酌前揭事證所示，亦足認原告主張其與被告間之
    親子關係不存在為真實無訛，從而，原告之請求，於法尚無
    不合，應予准許。
五、訴訟費用負擔之依據：民事訴訟法第七十八條、第八十五條
    第一項前段。
中    華    民    國    97    年    7     月    15    日
                    家事法庭    法  官  黃玉齡
以上正本係照原本作成。
如對本判決上訴，須於判決送達後二十日之不變期間內，向本院
提出上訴狀（需附繕本）。
中    華    民    國    97    年    7     月    15    日
                                書記官  廖建興


司法院資訊處製作；財團法人民間司法改革基金會備份。
